臺中高等行政法院判決
                                   100年度訴更一字第40號
                                   100年11月3日辯論終結
原      告　葉雅雪
訴訟代理人　陳姿君　律師
複代理人  　蔡宜宏　律師
被      告　彰化縣政府
代　表　人　卓伯源
訴訟代理人　林其春
　          吳孟璇
　          張奕群　律師
上列當事人間因未依核定事業擴展計畫使用事件，原告不服經濟
部中華民國98年1月23日經訴字第09806106000號訴願決定，提起
行政訴訟，前經本院於99年1月21日以98年度訴字第117號判決，
被告不服，提起上訴，經最高行政法院於100年6月30日以100年
度判字第1122號判決廢棄發回本院更為審理，本院判決如下︰
   主  文
原告之訴駁回。
本審及發回前上訴審訴訟費用由原告負擔。
   事實及理由
一、事實概要：
    緣訴外人勝泰衛材股份有限公司（下稱勝泰公司）前以其工
    廠生產過程中產生大量廢水，必須改善污染處理設施，而原
    有廠房無適當空間可資利用，向經濟部申請變更工廠登記，
    增加毗鄰之坐落原彰化縣和美鎮○○段2439地號土地，設置
    污染防治設施及隔離綠帶，經該部以民國（下同）89年1月
    11日經（89）中字第89900203號函核准，原告乃持向經濟部
    工業局申請核發其工廠毗鄰之坐落彰化縣和美鎮○○段2439
    地號農業用地變更為丁種建築用地，經該局以89年1月11日
    工中字第560021號函核發工業用地證明書，核准增加毗連
    用地地點：彰化縣和美鎮○○段2439地號（下稱系爭2439號
    土地，原地主林春木，面積為4,573平方公尺，並於89年6月
    3日變更地目為丁種建築用地），核准函註明增加之毗連土
    地，變更為丁種建築用地後，未依核定計畫使用者，得依促
    進產業升級條例第38條及第38條之1規定處理，及載明申請
    人應確實依所提報污染防治計畫書規劃及配置使用，不得移
    作他用，否則應予註銷並恢復其原來變更用地前之土地編定
    。惟林春木於土地變更編定為丁種建築用地後，於89年8月2
    日將前揭彰化縣和美鎮○○段2439地號分割為3筆土地（243
    9地號、2439-1地號及2439-2地號，其中2439地號於89年8月
    14日售予勝泰公司）。案經被告分別於93年8月24日、94年9
    月5日、95年8月15日、96年3月7日會勘發現勝泰公司擅自將
    部分土地興建廠房、辦公室等建物作為生產設施等用途，並
    未依原核定計畫設置污染防治設施使用；且前揭2439-1地號
    及2439-2地號於95年1月11日經法院拍賣後又合併分割為8筆
    土地（2439-1地號、2439-3地號、2439-4地號、2439-5地號
    、2439-6地號、2439-7地號、2439-8地號、2439-9地號），
    並於95年3月至10月間分售予黃宗賢、黃煙評、謝永陽及原
    告等4人，原告取得其中2439-6、2439-7地號之所有權（下
    稱系爭2439-6號等2筆土地）。被告認勝泰公司未依原核定
    計畫設置污染防治設施使用，已違反非都市土地使用管制規
    則第31條第5項及第54條之規定，乃於97年7月14日以府建工
    字第0970412222號函（下稱原處分）廢止經濟部工業局核發
    之工業用地證明書之核定，並函請土地登記機關恢復原和美
    鎮○○段2439地號（面積4,573平方公尺）原編定。原告不
    服，以利害關係人身分，向經濟部提起訴願，並主張原告承
    買時系爭土地之使用類別俱為特定農業區丁種建築用地，因
    信賴土地登記上並無任何限制條件之註記或變更編定原因之
    記載而予以購買，且向和美鎮公所取得建造執照、使用執照
    、並經彰化縣政府核發營利事業登記證及經濟部核發工廠登
    記證，則基於「信賴保護原則」被告應維持既有之土地編定
    ，以保護原告正當合理之信賴，始為適法；又原告購買系爭
    土地興建建物並建置廠房內所有設施已花費近千萬元，可見
    原告之信賴利益顯然大於原處分更正系爭土地使用編定及撤
    銷建築執照及使用執照等行政處分所欲維護之公益，而被告
    未考量原告係屬善意第三人，驟為更正系爭土地使用編定，
    亦有失誠信公平原則，而屬權利濫用之違法等語云云，惟遭
    決定駁回，遂提起本件行政訴訟。案經本院於99年1月21日
    以98年度訴字第117號判決：「被告民國97年7月14日府建工
    字第0970142222號函廢止經濟部工業局民國89年1月11日工
    中字第560021號函核發勝泰衛材股份有限公司之工業用地
    證明書（核准地號為原和美鎮○○段2439地號，面積4573平
    方公尺）之行政處分，其中關於原告所有坐落同段2439之6
    地號，面積238平方公尺、同段2439之7地號，面積135平方
    公尺2筆土地部分，及經濟部民國98年1月23日經訴字第0980
    6106000號訴願決定中就上開地號土地部分所為之決定均撤
    銷。被告應通知彰化縣和美地政事務所將原告所有坐落彰化
    縣和美鎮○○段2439之6地號，面積238平方公尺、同段2439
    之7地號，面積135平方公尺2筆土地登記簿標示部所記載之
    使用地類別回復為丁種建築用地。訴訟費用由被告負擔。」
    被告不服，提起上訴，經最高行政法院於100年6月30日以10
    0年度判字第1122號判決廢棄原判決，發回本院更為審理。
二、本件原告主張：
（一）原告經由仲介公司於95年9月15日與第三人林宇俊簽定買
      賣契約，買受彰化縣和美鎮○○段2439-6、2439-7地號二
      筆土地（下稱系爭土地），給付仲介費用，並於95年10月
      18日辦理所有權移轉登記完畢後，即依法經彰化縣和美鎮
      公所95年11月9日核發95和鎮建字第18664號建照執照，原
      告即雇工興建廠房，和美鎮公所於96年3月29日核發96和
      鎮建字第04165號使用執照，並於96年4月25日發給建物所
      有權狀，另原告再分別向經濟部申請工廠登記證、向被告
      申請營利事業登記證，經濟部於96年4月20日核發工廠登
      記證、被告於96年5月17日核發營利事業登記證。被告於
      97年7月14日以原處分廢止經濟部工業局核發勝泰公司之
      工業用地證明書之核定，並於同日以府建工字第09701438
      31號函請被告地政處及和美地政事務所恢復原和美鎮○○
      段2439地號（面積4,573平方公尺）原編定，原告所有系
      爭2筆土地，因被告廢止經濟部工業局核發之工業用地證
      明書，並函請和美地政回復土地編定回復土地原編定，由
      特定農業區丁種建築用地回復為農牧用地，而彰化縣和美
      地政事務所97年8月5日和地二字第0970004494號函所示，
      和美鎮○○段2439-0、2439-1、2439-3至2439-9地號等9
      筆土地回復原編定，係依照被告函請辦理，顯見和美地政
      事務所之行政措施係依據被告之行政處分所為的行為，是
      以，對外直接發生法律效果之單方行政行為應為被告撤銷
      勝泰公司工業用地證明書之行政行為，應屬行政處分，原
      告為雖非原處分之相對人但為利害關係人，自得對原處分
      提起訴願及行政訴訟，合先敘明。
（二）原告有信賴表現：
    1.本件原告於95年8、9月間，經由人人房屋仲介有限公司居
      中仲介，於95年9月15日與第三人林宇俊簽定買賣契約，
      買受系爭土地，同時給付人人房屋仲介有限公司仲介費用
      新臺幣（下同）79,000元，並於95年10月18日辦理所有權
      移轉登記完畢。原告於前揭2筆土地辦理所有權移轉登記
      完畢後，即依法向彰化縣和美鎮公所申請建照執照，嗣95
      年11月9日和美鎮公所核發95和鎮建字第18664號建照執照
      後，原告即雇工興建廠房，嗣興建完成，和美鎮公所於96
      年3月29日核發96和鎮建字第04165號使用執照，和美地政
      事務所則於96年4月25日發給建物所有權狀，另原告再分
      別向經濟部申請工廠登記證、向被告申請營利事業登記證
      ，經濟部於96年4月20日核發工廠登記證、被告於96年5月
      17日核發營利事業登記證。
    2.原告於買受取得系爭土地至興建廠房完畢依法取得工廠登
      記證、營利事業登記證時，土地登記簿有關土地使用分區
      編定係登載為「特定農業區、丁種建築用地」，其上並無
      任何限制條件之註記或變更編定原因之記載，原告信賴土
      地登記簿之記載，以「丁種建築用地」之價格向第三人林
      宇俊購買系爭土地，並本於上開信賴基礎依法向和美鎮公
      所申請取得系爭建造執照，在和美鎮公所核發建照執照後
      ，原告依法興建建物，建築完成後，原告再依法向和美鎮
      公所申請使用執照，並向經濟部申請工廠登記證、向被告
      申請營利事業登記證，和美鎮公所、被告及經濟部亦分別
      核發建照執照、使用執照、工廠登記證及營利事業登記證
      ，原告依規定逐層向各主管機關請領各項執照，繳納規費
      、稅捐，合法於系爭土地上建造房屋，取得房屋作為廠房
      、辦公室用途，並於其上營業多年，展開具體之信賴行為
      ，有「信賴之表現」。
（三）原告無信賴不值得保護之情形：
    1.系爭土地變更編定後，早於95年1月11日即經法院拍賣程
      序由第三人林宇俊拍定取得，被告於更審前98年7月28日
      書狀自承，於96年3月7日再度會勘時才查知原核准編更之
      土地已經遭分割出2439-1至2439-9等筆土地，被告自承於
      93年8月24日、94年9月5日、95年8月15日即查獲勝泰衛材
      股份有限公司未依核定事業計畫作為污染防治設備設施使
      用，經被告94年10月18日以府建工字第0940201573號函及
      95年10月18日以府建工字第0950203880號函向勝泰衛材股
      份有限公司敘明已違反「非都市土地使用管制規則」第31
      條及第54條之規定，將廢止核定計畫並恢復變更前之土地
      編定，期間系爭土地早就經法院查封拍賣並轉手多人，被
      告直至96年3月7日才發覺前開事實，甚至遲至一年後97年
      7月14日才發函廢止系爭土地的工業用地證明書，被告機
      關緩慢的行政作為，完全置民眾的權益於不顧，對照原告
      買受土地的時間為95年9月15，和美鎮公所核發建照的時
      間為95年11月9日，興建廠房完成，和美鎮公所核發建照
      的時間為96年3月29日，原告向經濟部申請工廠登記證、
      向被告申請營利事業登記證，經濟部核發工廠登記證係於
      96年4月20日，被告於96年5月17日核發營利事業登記證等
      時程觀之，更可以顯示，被告對於系爭土地是否有依核定
      計畫使用之情形，漠不關心，所以才會在89年經濟部核定
      後，至被告97年7月廢止，8年期間，僅於93年、94年、95
      年、96年會勘4次，被告從未想過其行政作為對於人民的
      影響至深且鉅，如果被告於系爭土地89年變更地目後，能
      更積極地查勘系爭土地的使用情形對於勝泰公司為積極的
      行政作為，就可避免後續善意第三人買受系爭土地，甚至
      已在系爭土地投資大筆金錢建設。
    2.依內政部92年5月1日內授中辦地字第0920083004號函示，
      依非都市土地使用管制規則第26條及第30條便俚變更登記
      者，應函請土地登記機關辦理異動登記並於土地登記簿標
      示部加註核定事業計畫使用項目，以利管制。被告未依內
      政部92年之函示，至原告於95年間8月份購買系爭土地時
      ，無法知悉該土地有何「核定計畫」之限制及廢止保留，
      至原告善意買受該土地，被告未依法所為之措施，該不利
      益，應不得由原告承擔。
    3.臺灣彰化地方法院拍賣程序進行，土地鑑價時，鑑價單位
      就系爭土地編定使用種類亦記載：「特定農業區丁種建築
      用地」，土地價格以「特定農業區丁種建築用地」加以鑑
      價，拍定人亦以該土地為「特定農業區丁種建築用地」價
      格買受。原告經土地仲介業者之介紹，始輾轉買受系爭土
      地，原告買受土地之前或之後，並不知悉系爭土地係因經
      濟部工業局89年1月11日公（89）中字第560021號函核發
      勝泰衛材股份有限公司工業用地證明書，始由農牧用地變
      更為丁種建築用地，也無從由任何相關土地登記文件知悉
      前開事實，亦無從知悉系爭土地有何「核定計畫」之限制
      及廢止保留權，更無從知悉被告曾於93年8月24日、94年9
      月5日、95年8月15日查獲勝泰衛材股份有限公司未依核定
      事業計畫作為污染防治設備設施使用，經被告94年10月18
      日以府建工字第0940201573號函及95年10月18日以府建工
      字第0950203880號函向勝泰衛材股份有限公司敘明已違反
      「非都市土地使用管制規則」第31條及第54條之規定，將
      廢止核定計畫並恢復變更前之土地編定。
    4.進一步而言，被告於93年間即已查獲勝泰衛材股份有限公
      司有違反「非都市土地使用管制規則」之情形，為何歷經
      四年，遲至系爭土地已經法院查封拍賣，轉手二次後始為
      具體處置？期間卻從未對系爭土地登記簿之記載有何敘明
      土地編定之限制或廢止保留權的具體措施，亦未在法院查
      封公告時，函文通知執行法院，前開被告與勝泰衛材股份
      有限公司間之函文往返從未通知利害關係人即土地所有人
      林俊宇或原告等，僅於最後處分時，才副本通知原告，若
      被告及早通知身為利害關係人的第三人林宇俊或原告，原
      告必不會向林宇俊買受系爭土地，縱原告已向林宇俊買受
      系爭土地，若在原告取得系爭土地之所有權後，被告95年
      10月18日之府建工字第0950203880號向勝泰衛材股份有限
      公司敘明，違反「非都市土地使用管制規則」第31條及第
      54條之規定，將廢止核定計畫並恢復變更前之土地編定之
      函文副本有送達身為利害關係人的原告，原告就不會逐層
      依法向各主管機關申請執照，在系爭土地投入大筆資金，
      興建廠房。
    5.綜上所述，可以明確，原告於請領系爭建造執照及使用執
      照時，並無行政程序法第119條所謂「信賴不值得保護」
      之情形。況且，原告於95年8、9月間買受系爭土地時，鄰
      地2439-8地號土地所有權人黃煙評已在該土地上興建廠房
      ，原告合理相信該土地確係丁種建築用地，可興建廠房營
      業。且原告取得系爭土地之所有權後，被告從未將與勝泰
      衛材股份有限公司有關之函文副本送達身為利害關係人的
      原告，致使原告從不知悉（亦無從知悉）系爭土地上有何
      土地編定之限制或緣由，投入大筆資金興建廠房，蒙受損
      失，被告亦顯有疏失。
（四）原告得主張信賴保護原則：
      原告信賴土地登記簿上之記載，以「丁種建築用地」之價
      格購買系爭土地，信任和美鎮公所、經濟部、被告等核發
      之建築執照、使用執照、工廠登記證、營利事業登記證為
      合法，原告得依法興建廠房營業，進而在系爭土地建造房
      屋、經營工廠，原告信賴行政機關所為「行政行為」之事
      實，並依此事實產生信賴基礎，而為合理規劃及使用之行
      為，且無行政程序法第119條所列信賴不值得保護之情，
      又原告購買系爭土地、興建系爭建物並建置廠房內之所有
      設施，已花費上千萬元，原告之信賴利益顯然大於原處分
      更正系爭土地使用編定及撤銷系爭建造執照及使用執照等
      行政處分所欲維護之公益，基於「信賴保護原則」，原處
      分應維持既有之土地編定以保護原告正當合理之信賴，始
      為適法。惟被告未考量原告係屬善意第三人，驟為更正系
      爭土地使用編定，參照改制前行政法院79年度判字第2095
      號判決之意旨，亦有失誠信公平原則，而屬權利濫用之違
      法。
（五）被告一再辯稱96年3月7日第4次會勘才查知土地已移轉於
      第三人，然查被告早於93年8月24日、94年9月5日、95年8
      月15日即多次查獲勝泰公司未依核定事業計畫作為污染防
      治設備設施使用，並於94年10月18日以府建工字第094020
      1573號函及95年10月18日以府建工字第0950203880號函向
      勝泰公司敘明已違反「非都市土地使用管制規則」第31條
      及第54條之規定，將廢止核定計畫並恢復變更前之土地編
      定，卻遲至97年7月14日才為具體行政措施，而系爭土地
      卻早於95年1月即因法院拍賣移轉於第三人，被告即可於
      當時輕易向地政機關查詢系爭土地登記簿知悉該情事。進
      一步言，若被告於93年、94年二次查獲勝泰公司未依核定
      事業計畫作為污染防治設備設施使用，即依內政部92年5
      月1日內授中辦地字第0920083004號函示，函請土地登記
      機關辦理異動登記並於土地登記簿標示部加註核定事業計
      畫使用項目，加強管制，原告即不會再予買受，被告於93
      年間查獲勝泰公司違反「非都市土地使用管制規則」，為
      積極依法行政，卻於土地移轉於善意第三人後使開始積極
      作為，原告於95年9月15日買受系爭土地之初至97年7月14
      日接獲被告廢止經濟部工業局核發之工業用地證明書為止
      ，無從知悉系爭土地有此糾葛，原告買受系爭土地後，興
      建工廠記設施，已花費數千萬元，被告一紙延遲多時之行
      政處分，即變動所有原告信賴之基礎事實，實有可議之處
      ，且被告僅空言該處分所保護之公益大於原告之信賴利益
      ，卻未說明所欲保護之公益有何大於原告信賴利益之處？
      果欲保護之公益如此重大，為何被告於93年查獲，卻遲至
      97年才為具體作為？期間相隔4年之遙，顯見其所欲保護
      之公益尚非如此重大。
（六）查被告以廢止經濟部工業局89年1月11日工（89）中字第
      560021號函核發勝泰衛材股份有限公司之工業用地證明書
      為由，函請被告地政處及和美地政事務所恢復原和美鎮○
      ○段2439地號（面積4,573平方公尺）原「特定農業區，
      農牧用地」編定，惟查，如被告原處分廢止經濟部工業局
      89年1月11日工（89）中字第560021號函核發勝泰衛材股
      份有限公司之工業用地證明書之處分為不當應予撤銷，則
      依行政訴訟法第196條之規定，應有命被告通知和美地政
      事務所將系爭土地，土地使用地類別編定變更為丁種建築
      用地之必要，否則，若僅撤銷被告原處分，而被告未通知
      和美地政事務所將和美鎮○○段2439-6地號、2439-7地號
      等2筆土地，土地使用地類別編定回復為特定農業區丁種
      建築用地，則，原告似無法僅以本訴勝訴判決要求和美地
      政事務所將系爭土地，土地使用地類別編定變更為丁種建
      築用地或要求被告通知和美地政事務所將系爭土地，土地
      使用地類別編定變更為丁種建築用地，是以，本件應有依
      行政訴訟法第196條之規定，於判決中命行政機關為回復
      原狀之必要處置，亦即以判決命被告應通知和美地政事務
      所將系爭土地之土地使用類別變更為丁種建築用地。
（七）被告主張本件原告所得之利益為反射利益，不得主張信賴
      利益之保護云云，並不可採：
    1.本件原告取得系爭土地為使用地類別為「丁種建築用地」
      並非利益。原告取得系爭土地時土地登記簿上之記載即為
     「丁種建築用地」，土地交易也是以系爭土地為丁種建築
      用地商定價金，原告並未因經濟部工業局核發勝泰公司工
      業用地證明書，而獲有任何利益，遑論有何反射利益。嚴
      格言之，或有利益的僅勝泰公司，絕非原告，原告更無獲
      得任何反射利益。
    2.更進一步而言，本件最高法院100年判字第1122號判決認
      定，「按『人民對於中央或地方機關之行政處分，認為違
      法或不當，致損害其權利或利益者，得依本法提起訴願。
      』『自然人、法人、非法人之團體或其他受行政處分之相
      對人及利害關係人得提起訴願。』訴願法第1條前段、第
      18條定有明文；再行政訴訟法第4條第1項規定：『人民因
      中央或地方機關之違法行政處分，認為損害其權利或法律
      上之利益，經依訴願法提起訴願而不服其決定者，得向高
      等行政法院提起撤銷訴訟。』可知，不服中央或地方機關
      之行政處分而循訴願或行政訴訟程序謀求救濟者，非專以
      受處分人為限，就該處分有利害關係之第三人亦得提起之
      。又所謂利害關係乃指法律上之利害關係而言，不包括事
      實上之利害關係在內，換言之，第三人須因行政處分，致
      其權利或法律上利益受有損害者，即得提起訴願，並得因
      不服訴願決定而提起行政訴訟。被上訴人所有系爭土地係
      自系爭毗連地分割而來，為原審依法確認之事實，則上訴
      人以原處分廢止系爭准許函核發系爭毗連地工業用地證明
      書之核定，而將系爭毗連地之使用類別由『丁種建築用地
      』恢復原編定之『農牧用地』，已限制被上訴人本於所有
      權對於系爭土地之使用收益，被上訴人對於原處分自有法
      律上之利害關係，揆諸前揭說明，自得提起訴願及行政訴
      訟請求救濟之。」亦即，原告對於系被告之處分有法律上
      之利害關係得提起訴願、行政訴訟救濟，依此而論，原告
      如係被告所述對於工業局核發勝泰公司工業用地證明書，
      系爭土地變更為丁種建築用地，為反射利益，依行政法學
      界及實務通說，原告根本不得對原處分提起訴願及行政訴
      訟救濟，準此，被告主張本件原告係受反射利益不得主張
      信賴利益，顯然有所誤解並不可採。
    3.本件被告主張廢止原行政處分所欲維護之公益，大於原告
      所欲維護之私益，被告僅空泛地主張其所欲維護的公益為
      ：「(1)行政機關核准非都市土地變更編定之合目的性與(2)
      土地登記與核定用途相符之正確性」，惟查，該兩點主張
      實無法看出有何重大公益性質。如果該兩點如此事關公益
      重大，極欲維護，為何被告自93年起即查獲勝泰公司有違
      反「非都市土地使用管制規則」之情形，每隔一年才又再
      去查處勝泰公司，歷經四年，遲至系爭土地已經法院查封
      拍賣，轉手二次後始為具體處置？顯示，該所欲維護的公
      益根本號不重要，所以行政機關才可以如此漫不經心，慢
      如牛步地進行政流程。熟不知，一般市井小民，因為被告
      機關的漫不經心，早已花費大筆金錢，認真、努力地興建
      廠房盼得一安身立命之地，原告於系爭土地的購置及其上
      之建設暨廠內的設備高達數千萬元以上，被告從未想過其
      一個行政處分對於人民所帶來的巨大改變，對於善意第三
      者的原告而言，難道這不應該有信賴保護的適用嗎？經濟
      部工業局在與被告往來函文都強調本件應考慮有無信賴利
      益保護的適用，被告於本件訴訟主張原告無信賴利益保護
      原則之適用，顯然無據。
（八）依內政部92年5月1日內授中辦地字第0920083004號函示，
      依非都市土地使用管制規則第26條及第30條辦理變更登記
      者，應函請土地登記機關辦理異動登記並於土地登記簿標
      示部加註核定事業計畫使用項目，以利管制。被告未依內
      政部函示函請地政機關並於土地登記簿標示部加註核定事
      業計畫使用項目，致使原告於95年間8月份購買系爭土地
      時，無法知悉該土地有何「核定計畫」之限制及廢止保留
      ，至原告善意買受該土地，被告未依法所為之措施，該不
      利益，自不得由原告承擔等情。為此，原告依據行政訴訟
      法第4條第1項提起本件撤銷訴訟，並聲明求為判決：
    1.被告原處分廢止經濟部工業局民國89年1月11日工(89)中
      字第560021號函核發勝泰衛材股份有限公司之工業用地證
      明書（核准地號為原和美鎮○○段2439地號，面積4,573平
      方公尺）之行政處分，其中關於原告所有坐落同段2439之
      6地號，面積238平方公尺、同段2439之7地號，面積135平
      方公尺2筆土地部分，及經濟部民國98年1月23日經訴字第
      09806106000號訴願決定中就上開地號土地部分所為之決
      定均撤銷。
    2.被告應通知彰化縣和美地政事務所將原告所有坐落彰化縣
      和美鎮○○段2439-6地號面積238平方公尺、同段2439之7
      地號，面積135平方公尺2筆土地登記簿標示部所記載之使
      用地類別回復為丁種建築用地。
    3.訴訟費用由被告負擔。
三、被告則以：
（一）經濟部工業局89年1月11日工中字第560021號函核發工
      業用地證明書，核准勝泰公司毗連廠地地號：彰化縣和美
      鎮○○段2439地號（面積4,573平方公尺），作為設置污
      染防治設備使用，（工業用地證明書說明五第5點：貴公
      司應請確實依所提報污染防治計畫書規劃及配置使用，不
      得移作他用，否則應予註銷並恢復其原來變更用土地前之
      土地編定）。另為加強管制興辦工業人申請利用毗連非都
      市土地擴展工業計畫及維護善意第三人權益之信賴保護原
      則，經濟部工業局於93年1月7日工地字09203528110號函
      檢送92年12月19日召開之會議紀錄決議四：惠請內政部地
      政司函告各直轄或縣市政府，於辦理該類案件變更編定異
      動登記時，應請土地登記機關原依該司92年5月1日內授中
      辦地字第0920083004號函說明一之（二）第1點所示，於
      土地登記簿標示部其他登記事項欄加註之內容，修正為：
      「依據00縣政府00年00月00日00字0000號函核准變更編定
      ，應依其核定之擴展事業計畫完成使用，違反者，恢復原
      編定。」依前述事實經濟部於89年核准本擴展計畫時並無
      法令依據需在辦理土地變更編定時於土地登記簿標示部其
      他登記事項欄加註「應依其核定之擴展事業計畫完成使用
      ，違反者，恢復原編定」。
（二）本件係勝泰公司因設置污染防治設施之需，經經濟部工業
      局核發上開工業用地證明書並核准工廠變更登記在案，惟
      勝泰公司未依核定事業計畫作為污染防治設備設施使用，
      擅自將該土地建有廠房、辦公室及倉庫等建物作為生產設
      施等用途，經被告於93年8月24日起多次查獲在案，並於
      93年9月7日以府建工字第0930172530號函、94年10月18日
      府建工字第0940201573號函、95年10月18日府建工字第09
      50203880號函及96年3月7日會勘處理報告表等多次函請該
      公司應依核定計畫完成使用，並敘明已違反「非都市土地
      使用管制規則」第31條及第54條之規定，被告將廢止本計
      畫並恢復原變更前之土地編定，或應依擴展工業相關規定
      向經濟部工業局重新提出申請。勝泰公司不但未依核定計
      畫內容作為污染防治設備設施之使用，反擅自將土地分割
      分售予他人，顯已違反非都市土地使用管制規則第54條及
      第31條規定。被告於96年11月23日府建工字第0960240776
      號函，通知該公司未能依照原核定計畫使用，並擅自分割
      轉售他人，限期於96年12月20日前向被告提出陳述意見。
      惟該公司未能於期限內提出，被告爰依88年12月31日修正
      之促進產業升級條例第53條第1項、第2項、第5項及非都
      市土地使用管制規則第54條、第31條第5項之規定，廢止
      該事業計畫之核定及工業用地證明書，並函請土地登記機
      關恢復原和美鎮○○段2439地號（面積4,573平方公尺）
      原編定，並於97年7月22日送達原告，依法並無違誤。而
      被告所為廢止處分係廢止經濟部核發勝泰公司之工業用地
      證明書之核定，並未直接對原告生具體的法律上效果。原
      告所有土地，係由彰化縣和美地政事務所將土地之「使用
      類別」由「丁種建築用地」變更編定為「農牧用地」。因
      此原告對其所有土地之變更登記如有不服，即應針對該變
      更登記之行政處分不服（即和美地政事務所之處分），提
      起訴願。被告函請彰化縣和美地政事務所辦理或同意辦理
      ，均係機關內部，本於上級監督權限，對於下級機關所為
      之指示，並非直接對原告為行政處分。又原告起訴請求撤
      銷被告97 年7月14日之原處分。惟按上開公函中僅部分土
      地屬於原告所有，因此如認原告得提起訴願，行政訴訟亦
      應僅限於原告所有之土地部分才有保護之必要。
（三）本案並無逾越行政程序法第124條之2年期間：
　　　查「興辦工業人申請利用毗連非都市土地擴展計劃及用地
      面積審查辦法」於97年7月11日始修正第17條明定：「興
      辦工業人應自取得地方工業主管機關核發工業用地證明書
      之日起二年內，依核定計劃完成使用。興辦工業人未依前
      項規定完成使用者，得報請地方工業主管機關核准展延。
      但以一次為限，並不得超過一年。」本件被告雖多次會勘
      ，勝泰公司未依核定計劃使用，但因當時法令並未明文規
      定核定計劃應於多久期間內完成，及逾期未完成之法律效
      果為何，被告當時只能勸導。因此被告即本於行政程序法
      第7條第1款規定依比例原則於93年間發函要求勝泰公司：
      「確實依所提污染防治計劃書規劃其配置使用，不得移作
      他用」，另於94年間因業者表示欲重新申請，因此被告於
      94年10月18日發函勝泰公司載明：「經本府94年9月5日現
      場勘查結，貴公司已建有廠房、辦公室等建築物作為生產
      設施等其他用途，但未依核定計劃內容作為污染防治設備
      設施使用，請儘速依核定計劃完成使用，或依經濟部工業
      局94年6月28日工地字第09400493790號函……依擴展工業
      之相關規定重新提出申請，否則本府將依非都市土地使用
      管制規則第31條及第54條規定，廢止貴公司之擴展計劃及
      恢復原變更用地前之土地編定。」嗣於95年8月15日再度
      會勘時，因被告未接獲勝泰公司向經濟部提出重新申請之
      資料。因此於95年10月18日發函表示將廢止擴展計劃及恢
      復原變更前之土地編定。嗣最終於96年3月7日再度會勘時
      勝泰公司仍未依核定計劃使用，且被告當時才查知原核准
      變更之土地已經遭分割出2439-1至2439-9號等筆土地，並
      已移轉予第三人黃煙評、謝永陽、黃宗賢、葉雅雪，才確
      定知悉勝泰公司已無法依原核定計劃使用。因此本件應自
      96年3月7日被告會勘知悉土地已移轉第三人，才確定勝泰
      公司無法完成使用時，此時才開始計算2年期間；93年、9
      4年間之會勘結論，均因業者要求改進或表示將另外重新
      申請，因此而未予遽行廢止，係符合行政程序法第7條第1
      款之作為。因此被告97年7月14日所為廢止工業用地證明
      書自96年3月7日起算並未逾二年期間。
（四）關於原告主張信賴保護原則適用之部分：
    1.本件應與土地法第43條規定無涉，土地法第43條規定係為
      保護第三人起見，將登記事項賦予絕對真實的公信力，故
      第三人信賴登記而取得土地權利時，不因登記原因之無效
      或撤銷而剝奪真正之權利（司法院院字第1919號解釋參照
      ），因此應係指私權糾紛而言，應非指登記簿冊上各項登
      記內容有絕對之效力，而不容政府機關依職權予以變動。
      而本件係勝泰公司未依原核定計畫使用並擅自將土地分割
      並分售予他人，被告依行政程序法第123條第1款及第3款
      規定，廢止其全部核定擴展計畫並恢復原變更前之土地編
      定，於法並無不合；至原告承買毗連土地是否受善意信賴
      保護，因涉勝泰公司與毗連土地受讓人及第三人間私法上
      權利義務關係之釐清，係屬民事問題，被告未便作事實上
      認定，並無法據以認定原告是否屬善意第三人。
    2.原告不能主張信賴保護原則：(1)本件89年間之行政處分（
      即經濟部工業局89年1月11日89（中）560021號核發工業
      用地證明書），以及97年間廢止上開行政處分（即原處分
      ），其行政處分之相對人均為勝泰衛材股份有限公司。(2)
      嗣勝泰公司依據89年核發之工業用地證明書，將林春木所
      有之系爭土地，即和美鎮○○段2439號土地之「使用地類
      別」，由「農牧用地」變更為「丁種建築用地」。後上開
      土地經分割、合併等，總共分成9筆土地，同段2439號由
      勝泰公司取得，2439-1、2439-3、2439-4、2439-5號由黃
      宗賢取得，2439-6、2439-7號由葉雅雪取得，2439-8號由
      黃煙評取得，2439-9號由謝永陽取得。(3)如上所述，上開
      二行政處分之相對人均為勝泰公司，系爭土地變更為「丁
      建」後，經輾轉移轉後，現由原告取得土地之所有權。如
      果認定原告取得「丁建」土地是「利益」，但其利益是「
      事實上的、間接的利益」，並不是因該行政處分而得利。
      因此第三人所得之利益只是「反射利益」，不能認為是公
      法上的權利，無法以爭訟手段請求實現的利益，受益之第
      三人即不能依據行政程序法第117條以下規定，主張其信
      賴應受保護，即「受益的第三人」在解釋上並非該法條所
      指之「受益人」。
    3.本件廢止原行政處分（即廢止89年核發之工業用地證明書
　　　）所欲維護之公益，顯然大於原告所欲維護之私益，故不
      適用信賴保護原則：
      (1)「依法行政原則」與「信賴保護原則」二者同為憲法原
         則，價值與地位皆無軒輊，在個案適用時皆不可偏廢
         。在違法授益處分之撤銷，「依法行政原則」與「信
         賴保護原則」處於相衝突之局面，基於依法行政原則
         ，應撤銷違法之行政處分，以回復合法之狀態。而信
         賴保護原則係考慮人民對行政處分之存續所具有之利
         益，要求維持既存之違法行政處分。兩者發生衝突時
         ，並無優先與否之問題，應依個案予以調整適用。行
         政機關欲撤銷違法授益行政處分時，必須在所追求的
         「公益」與人民的「信賴利益」之間，作法益衡量，
         應衡量兩者在個案中之重要性，從而決定是否撤銷或
         廢止，以及是否為全部或一部撤銷。
      (2)系爭土地前經核准變更為丁種建築用地，乃係基於工業
        或經濟發展之規劃，核准其變更土地之編定，以作為設
        置污染防治設施之使用，且原核准機關即經濟部工業局
        亦有預先保留廢止權利之情形。又系爭土地既未依原核
        定計劃使用，已違反非都市土地使用管制規則第31條第
        五項規定，因之被告97年7月14日原處分及同日府建工
        字第0970143831號函所為廢止經濟部工業局核發之工業
        用地證明書之核定及函請本件彰化縣和美地政機關恢復
        系爭土地原編定之處分，其所欲維護之利益，乃涉及：
        行政機關核准毗連非都市土地變更編定之「合目的性
        」土地登記與核定用途相符之「正確性」上開二者均
        屬重大公益性質，原告之信賴利益並不大於撤銷所欲維
        護之公益，因此本件應無信賴保護之適用。
   4.退步言，縱適用信賴保護原則，應非當然只有如原告所主
     張「不能廢止行政處分」一途：
     (1)本件89年間之行政處分係「授與利益之合法行政處分」
       ，應無疑義。現被告以行政程序法第123條第3款規定，
       廢止行政處分。縱有原告主張「信賴保護原則」之適用
       ，其可能之處理方式有三種：廢止行政處分，且不予
       補償。廢止行政處分，但給予補償。不廢止行政處
       分。
     (2)司法院釋字第589號解釋對於行政法規之「修改」、「廢
       止」，所生之「信賴保護原則」問題，即闡釋：「至於
       如何保護其信賴利益，究係採取減輕或避免其損害，或
       避免影響其依法所取得法律上地位等方法，則需衡酌法
       秩序變動所追求之政策目的、國家財政負擔能力等公益
       因素及信賴利益之輕重、信賴利益所依據之基礎法規所
       表現之意義與價值等為合理之規定。」
   5.本件被告廢止原行政處分，與信賴保護並不衝突：
     (1)89年間之行政處分應予廢止，係基於行政程序法第123條
       第3款之法律明文規定。且有廢止之必要，已如前述。
     (2)被告現在所為廢止原行政處分之行為，並不當然損及原
       告之「信賴利益」。原告現已在系爭土地上建廠使用。
       系爭行政處分，並無損其利益。如事後有不能繼續使用
       之情事發生，才發生利益受損情事，原告亦可於該時，
       主張「信賴保護原則」，要求保護（例如要求繼續原來
       之使用、補償……）。
   6.嚴格而言，影響原告之「利益」者，係彰化縣和美地政事
     務所97年8月5日和地二字第0970004494號函：「為勝泰衛
     材股份有限公司未依核定計劃使用，業經縣府廢止工業用
     地證明書一案，並函請辦理和美鎮○○段2439-0、2439-1
     、2439-3至2439-9地號等九筆土地由特定農業區丁種建築
     用地恢復原編定（同區農牧用地）。」原告如有不服（主
     張信賴保護原則等等），應就該地政事務所之行政處分為
     標的，進行行政救濟之程序。至於被告系爭之行政處分（
     即廢止勝泰公司工業用地證明書），其處分之對象非原告
     ，亦不直接對原告產生不利益，原告對此提起訴訟，請求
     撤銷等即無理由。
（五）本件原由經濟部工業局核發工業用地證明書，嗣法規修改
      ，被告依現行法令規定有權廢止該證明書：
      促進產業升級條例第4條明定工業主管機關在中央為經濟
      部工業局；在縣（市）為縣（市）政府，同條例施行細則
      第95條第1項規定：「本條例第53條第1項規定之工業用地
      證明書，由地方工業主管機關核發。」另「興辦工業人申
      請利用毗連非都市土地擴展計劃及用地面積審查辦法」第
      12條於89年11月15日修正亦規定核發工業用地證明書之法
      定權限由省（市）工業主管機關，改由土地所在地之地方
      工業主管機關核發，該修正條文並已刊登於89年12月11日
      經濟部公報，並未違背行政程序法第11條第4項之公告移
      轉管轄之規定。行政程序法中有關管轄權之規定，係為保
      護人民，免於「投訴無門」，行政程序法第11條第1項規
      定：「管轄權，依其組織法規或其他行政法規定之。」管
      轄權應依職權認定、管轄權爭議之處理、管轄權變動後應
      移送等等，分別在該法第17條、第14條、第18條定有明文
      。本案經經濟部及被告認定結果，被告有廢止之管轄權，
      並無爭議，且此管轄權之認定結果，對原告等亦無因此而
      生不利之情事。是有關核發工業用地證明書之法定權限，
      原係由中央工業主管機關核發，嗣修改法令，改由土地所
      在地之地方工業主管機關核發（即管轄權變更），應依行
      政程序法第11條第1項及第5項之規定，而與同法第15條規
      定之委任、委託或地方制度法所定之委辦事項無涉。本件
      管轄權於修法後已歸屬地方工業主管機關，經濟部工業局
      亦認為該局依法已無從對計劃內容後續發展情形進行管控
      或廢止，因此被告有權廢止系爭工業用地之證明書。
（六）綜上，原告主張無理由等語，資為抗辯。並聲明求為判決
      駁回原告之訴。
四、上揭事實概要欄所載之事實，除後列之爭點事項外，其餘為
    兩造所不爭執，並有原處分書、被告96年7月14日工地字第
    097 0143831號函、93年9月7日府建工字第0930172530號函
    及會勘處理報告、94年10月18日府建工字第0940201573號函
    及會勘處理報告、95年10月18日府建工字第0950203880號函
    及會勘處理報告、96年3月15日府建工字第0960044260號函
    、96年5月29日府建工字第0960105 805號函、96年8月14日
    府建工字第0960164636號函、96年9月26日工地字第0960067
    2 810號函、96年11月23日府建工字第0960240776號函、97
    年1月29日府建工字第0970021935號函、96年5月17日營利事
    業登記證、土地建物異動清冊、不動產買賣契約書、房仲費
    收據、和美鎮○○段2439-6、2439-7土地所有權狀、813建
    號建物所有權狀、2439土地登記簿、和美鎮公所九十五和鎮
    建字第18664號建造執照、96年4月24日經濟部工廠登記證、
    2434-2、2440、2448、2490、2491、00000000、2439-1、24
    39-6、2439-7土地登記查詢表、E十六和鎮建字第4165號建
    造執照、彰化縣和美地政事務所民眾閱覽異動索引、89年1
    月17彰府字第11868號、89年1月17彰府字第11874號、93年1
    月8日彰府字5769號、97年7月14日府建工字第0970142 222
    號、彰化縣和美地政事務所97年8月5日和地二字0970044 94
    號函、97年7月25日府地用字第0970152857號、經濟部工業
    局89年1月11日工（八九）中字第560021號函、96年4月17日
    工地字第09600230650號函、96年7月9日工地字第096004811
    70號函、97年3月4日工地字第09700114530號函、93年1月7
    日工地字第09203528110號函、經濟部89年1月11日經（八九
    ）中字第89900203號函、89年11月15日經（八九）工字第89
    316407號令、勝泰公司89年1月11日工業用地證明書、96年3
    月5日96字0305號函、核定擴展計畫用地2439地號變更編定
    使用明細工程承攬契約書、森富鋼鋁報價單、95年12月22日
    立路企業買賣合約書、信堯機電合約書等件附卷可稽，為可
    確認之事實。
五、歸納兩造上開主張，本件之爭點為：被告有無廢止經濟部工
    業局89年1月11日工中字第560021號函核發工業用地證明
    書之權限？被告廢止上開核准函有無超過2年之除斥期間？
    原告得否主張行政程序法上之信賴保護原則？茲分述如下：
（一）按「人民對於中央或地方機關之行政處分，認為違法或不
      當，致損害其權利或利益者，得依本法提起訴願。」「自
      然人、法人、非法人之團體或其他受行政處分之相對人及
      利害關係人得提起訴願。」訴願法第1條前段、第18條分
      別定有明文。再行政訴訟法第4條第1項規定：「人民因中
      央或地方機關之違法行政處分，認為損害其權利或法律上
      之利益，經依訴願法提起訴願而不服其決定者，得向高等
      行政法院提起撤銷訴訟。」可知，不服中央或地方機關之
      行政處分而循訴願或行政訴訟程序謀求救濟者，非專以受
      處分人為限，就該處分有利害關係之第三人亦得提起之。
      又所謂利害關係乃指法律上之利害關係而言，不包括事實
      上之利害關係在內。換言之，第三人須因行政處分，致其
      權利或法律上利益受有損害者，即得提起訴願，並得因不
      服訴願決定而提起行政訴訟。原告所有之系爭2439-6等2
      筆土地係分割自原彰化縣和美鎮○○段2439地號土地，為
      前開所確認之事實，則被告以原處分廢止系爭准許函核發
      系爭毗連地工業用地證明書之核定，而將系爭毗連地之使
      用類別由「丁種建築用地」恢復原編定之「農牧用地」，
      已限制原告本於所有權對於系爭土地之使用收益，原告對
      於原處分自有法律上之利害關係，揆諸前揭說明，自得提
      起訴願及行政訴訟請求救濟之，合先敘明。
（二）次按，「授予利益之合法行政處分，有下列各款情形之一
      者，得由原處分機關依職權為全部或一部之廢止：……三
      、附負擔之行政處分，受益人未履行該負擔者。……」「
      前條之廢止，應自廢止原因發生後二年內為之。」行政程
      序法第123條、第124條分別定有明文。另「（第1項）興
      辦工業人因……設置污染防治設備，需使用毗連之非都市
      土地時，其擴展計畫及用地面積，應經工業主管機關核定
      發給工業用地證明書，以租購土地，依法辦理變更使用及
      登記。……（第5項）第一項擴展計畫及用地面積之審查
      辦法，由經濟部定之。」及「（第1項）丁種建築用地有
      下列情形之一而原使用地確已不敷使用，經依促進產業升
      級條例第五十三條規定，取得工業主管機關核定發給之工
      業用地證明書者，得在其需用面積限度內以其毗連土地申
      請變更編定為丁種建築用地：一、設置污染防治設備。…
      …（第5項）工業主管機關應依第54條檢查是否依原核定
      計畫使用；如有違反使用，經工業主管機關廢止其事業計
      畫之核定者，直轄市或縣（市）政府應函請土地登記機關
      恢復原編定，並通知土地所有權人。」「非都市土地依目
      的事業主管機關核定事業計畫編定或變更編定、或經目的
      事業主管機關同意使用者，由目的事業主管機關檢查是否
      依原核定計畫使用；其有違反使用者，應函請直轄市或縣
      （市）聯合取締小組依相關規定處理，並通知土地所有權
      人。」復為88年12月31日修正公布之促進產業升級條例（
      已於99年5月12日廢止）第53條第1項、第5項（88年12月
      31日修正前係規定於同條例第32條之1第1項、第4項）及
      非都市土地使用管制規則第31條、第54條所明定。又經濟
      部依上述促進產業升級條例之授權，於87年1月21日修訂
      之上述毗連地審查辦法第9條原規定；「興辦工業人依前
      條規定申請增加毗連土地時，應擬具下列書件……向土地
      所在地之直轄市政府建設局申請核定，或向縣（市）政府
      申請核轉中央工業主管機關核定，並辦理工廠變更登記及
      核發工業用地證明書：……」嗣依89年11月15日修訂後同
      辦法第12條之規定，已將興辦工業人申請增加毗連地之核
      定及核發工業用地證明書之權限移轉予土地所在地之地方
      工業主管機關辦理。是以，系爭准許函雖係工業局於89年
      1月11日核發給訴外人勝泰公司，被告非作成該准許函之
      原處分機關，惟其自89年11月15日起已承受原處分機關工
      業局關於興辦工業人申請核定增加毗連地及核發工業用地
      證明書之業務，則訴外人勝泰公司是否未履行系爭准許函
      課予之負擔，被告自有審認及廢止系爭准許函之權限。
（三）另按，行政程序法第123條第3款規定：「授予利益之合法
      行政處分，有下列各款情形之一者，得由原處分機關依職
      權為全部或一部之廢止：……三、附負擔之行政處分，受
      益人未履行該負擔者。……」第124條規定：「前條之廢
      止，應自廢止原因發生後二年內為之。」經查，訴外人勝
      泰公司因設置污染防治設施之需申請增加毗連非都市土地
      ，前經經濟部工業局於89年1月11日以工（89）中字第560
      021號函核發工業用地證明書（核准增加毗連用地地點：
      彰化縣和美鎮○○段2439地號），該函說明五、（五）並
      記載「貴公司應請確實依所提報污染防治計畫書規劃及配
      置使用，不得移作他用，否則應予註銷並恢復其原來變更
      用地前之土地編定。」（參見本院前審卷第83頁）；嗣經
      被告分別於93年8月24日、94年9月5日、95年8月15日、96
      年3月7日邀集勝泰公司會勘，發現勝泰公司擅自在部分的
      系爭2439號土地上興建廠房、辦公室等建物作為生產設施
      等用途，並未依原核定計畫應設置污染防治設施之使用用
      途（參見本院前審卷第110頁至第111頁、第114頁至第115
      頁、第118頁至第119頁、第120頁至第121頁）；被告分別
      以93年9月7日府建工字第0930172530號函、94年10月18日
      府建工字第0940201573號函、95年10月18日府建工字第09
      502038 80號函及96年3月15日府建工字第0960044260號函
      （參見本院前審卷第109頁、第112頁至第113頁、第116頁
      至第117頁、第160頁至第161頁），多次函請該公司應依
      原核定計畫完成使用，並敘明依「非都市土地使用管制規
      則」第31條及第54條之規定，將廢止本計畫，並恢復原變
      更前之土地編定，或應依擴展工業相關規定向本部工業局
      重新提出申請等情，亦為前開所確認之事實。因此，勝泰
      公司有未依原核定計畫設置污染防治設施使用之情形，洵
      屬明確。從而，被告以勝泰公司未依原核定計畫設置污染
      防治設施使用，已違反非都市土地使用管制規則第31條第
      5項及第54條之規定，符合前開行政程序法第123條第3款
      規定，乃以原處分廢止經濟部工業局核發之工業用地證明
      書之核定，並函請土地登記機關恢復系爭2439號土地（面
      積4,573平方公尺）之原編定，尚非無據。
（四）復查，興辦工業人申請利用毗連非都市土地擴展計畫及用
      地面積審查辦法（業於99年11月29日廢止）第17條規定：
      「興辦工業人應自取得地方工業主管機關核發工業用地證
      明書之日起二年內依核定計畫完成使用。興辦工業人未依
      前項規定完成使用者，得報請地方工業主管機關核准展延
      ，但以一次為限，並不得超過一年。中華民國九十七年七
      月十一日修正施行前，已經相關主管機關受理，但未取得
      工業用地證明書者，應依前二項規定辦理。中華民國九十
      七年七月十一日修正施行前，已取得工業用地證明書者，
      應自中華民國九十七年七月十一日修正施行日起三年內，
      依核定計畫完成使用。」係於97年7月11日修正增訂，在
      該條規定增訂前，相關法令對於興辦工業人應依核定計畫
      完成使用之期限並未有所規範。另上引促進產業升級條例
      、非都市土地使用管制規則均僅課予興辦工業人應依核定
      計畫使用土地之義務，亦未定有其未依計畫書所定期限完
      成使用，應予廢止其事業計畫核定之明文；且本件系爭准
      許函課予勝泰公司之負擔，亦係應依原核定計畫設置污染
      防治設施及不得移作他用，並未課予該公司應依計畫預定
      完工期限完工之負擔；再參以興辦工業人依上引促進產業
      升級條例之規定，申請使用毗連工業用地以擴展工業或設
      置防治污染設施或增闢必要通路，均非短期內可完成之計
      畫，期間容有情事變更，如因其未能於計畫書預定之期限
      完工，即認構成未依原核定計畫使用或未履行負擔，逕予
      廢止原核准發給之工業用地證明，容有過苛，亦無以達成
      促進產業升級條例為促進工業升級之立法目的，故主管機
      關本於行政裁量及審度實際情況，給予興辦工業人報准延
      期或改善期間，實有必要。此觀諸上述毗連地審查辦法97
      年7月11日修正時，於同辦法第17條2項亦增訂如興辦工業
      人未能於取得工業用地證明書之日起2年內，依核定計畫
      完成者，得報請核准展延，但以1次為限，並不得超過1年
      ，俾兼顧興辦工業人權益及公共利益之達成亦可知。本件
      經濟部發給工業用地證明書時，已於該證明書內依申請人
      勝泰公司所提報污染防治計畫書載明毗連用地預定興工及
      完工日期，其完工日期為89年12月31日，有該工業用地證
      明書在卷可按（參見本院前審卷第84頁）。雖訴外人勝泰
      公司未依其所提污染防治計畫書預定完工日期於89年12月
      31日完工，依照上開說明，尚難逕謂已構成未履行系爭准
      許函所課予「應依原核定計畫設置污染防治設施使用」之
      負擔。又本件被告於93年8月24日、94年9月5日至現場會
      勘，查獲勝泰公司未依核定計畫使用，因當時法令未規定
      應依核定計畫完成之期限及逾期完成之法效，其本於行政
      程序法第7條第1款：「行政行為應採取之方法應有助於目
      的達成」之規定，乃依業者之請求，給予完成依原核定計
      畫使用或依相關規定重新申請之改正期間，嗣於95年8月
      15日至現場會勘結果，勝泰公司仍未依原核定計畫使用或
      向經濟部提出重新申請，且繼續違規使用土地，其已於95
      年10月18日通知該公司將廢止系爭准許函及恢復原變更前
      之土地編定，核其於93年、94年間之會勘，均因業者要求
      而給予改正期間，為合法之行政行為，即應以其於95年8
      月15日會勘發現勝泰公司未能依其指示完成依原核定計畫
      使用，且繼續違規使用時起算除斥期間，則其於97年7月
      14日以原處分廢止系爭准許函，並未逾前開規定2年之除
      斥期間。
（五）況且，依照前揭工業局所核發之系爭准許函之記載，勝泰
      公司應確實依所提報污染防治計畫書規劃及配置使用，不
      得移作他用，否則應予註銷並恢復其原來變更用地前之土
      地編定，已課予勝泰公司應履行之負擔，是系爭准許函為
      附負擔之授益行政處分甚明。從而，勝泰公司就系爭准許
      函應履行之負擔，應包括系爭毗連地「應依原核定計畫設
      置污染防治設施使用」及「不得移作他用」等2項負擔。
      又被告於93年8月24日至勝泰公司會勘申請毗連工業用地
      是否完成使用時，發現該部分土地上建築廠房及辦公室使
      用，其餘部分為空地，尚未開發使用亦無任何設施，嗣被
      告分別於94年9月5日、95年8月5日及96年3月7日至現場會
      勘結果，勝泰公司上開違規建築之廠房及辦公室仍使用中
      ，（參見本院前審卷第110頁至第121頁），足認訴外人勝
      泰公司確有未履行系爭准許函課予系爭毗連地「不得移作
      他用」之負擔情形。而被告最後一次於96年3月7日至勝泰
      公司會勘時，該公司違規在系爭毗連地建築之廠房及辦公
      室既仍繼續使用中，則勝泰公司因未履行系爭准許函所課
      予不得將該毗連地移作他用之負擔，所生系爭准許函廢止
      之原因事實仍處於持續發生之狀態。故縱認原告於93年8
      月24日至勝泰公司會勘時，該公司尚未完成依核定計畫設
      置防治污染設施；且至遲於上開2439-1及2439-2地號土地
      於95年1月11日經法院拍賣後，勝泰公司已確定無法依核
      定計畫設置污染防治設施使用，即應開始起算2年之除斥
      期間。惟依前述，系爭准許函課予勝泰公司應履行之負擔
      ，包括「應依原核定計畫設置污染防治設施使用」及「不
      得移作他用」等2項負擔；且勝泰公司在該毗連地建築之
      廠房及辦公室繼續使用中，其未履行「不得將系爭毗連地
      移作他用」負擔之廢止原因仍持續發生中，則被告於97年
      7月14日以原處分廢止系爭准許函，就勝泰公司未履行不
      得將系爭毗連地移作他用之負擔而言，並未逾2年除斥期
      間。
（六）復按，「違法行政處分於法定救濟期間經過後，原處分機
      關得依職權為全部或一部之撤銷；其上級機關，亦得為之
      。但有下列各款情形之一者，不得撤銷︰一、撤銷對公益
      有重大危害者。二、受益人無第一百十九條所列信賴不值
      得保護之情形，而信賴授予利益之行政處分，其信賴利益
      顯然大於撤銷所欲維護之公益者。」「受益人有下列各款
      情形之一者，其信賴不值得保護︰一、以詐欺、脅迫或賄
      賂方法，使行政機關作成行政處分者。二、對重要事項提
      供不正確資料或為不完全陳述，致使行政機關依該資料或
      陳述而作成行政處分者。三、明知行政處分違法或因重大
      過失而不知者。」固經行政程序法第117條及第119條所明
      定。經查：本件被告係依前開行政程序法第123條第3款規
      定（被告並主張亦有同條第1款之適用），以原處分廢止
      經濟部工業局核發之工業用地證明書之核定，並函請土地
      登記機關恢復原和美鎮○○段2439地號（面積4,573平方
      公尺）原編定，其廢止者乃授予利益之合法行政處分，自
      與撤銷法定救濟期間經過後之違法行政處分不同，是本件
      並無行政程序法第117條及第119條有關信賴保護原則之適
      用。另本件經廢止者，乃前揭經濟部工業局89年1月11日
      工（89）中字第560021號函核發工業用地證明書，原告並
      非該工業用地證明書之核發對象，自非該核准函之受益人
      ，故本件原告亦不得依行政程序法126條規定，主張信賴
      保護之損失補償。
（七）再按，行政程序法第8條規定：「行政行為，應以誠實信
      用之方法為之，並應保護人民正當合理之信賴。」此即誠
      實信用及信賴保護原則。又司法院釋字第525號解釋謂：
      「信賴保護原則攸關憲法上人民權利之保障，公權力行使
      涉及人民信賴利益而有保護之必要者，不限於授益行政處
      分之撤銷或廢止（行政程序法第一百十九條、第一百二十
      條及第一百二十六條參照），即行政法規之廢止或變更亦
      有其適用。行政法規公布施行後，制定或發布法規之機關
      依法定程序予以修改或廢止時，應兼顧規範對象信賴利益
      之保護。除法規預先定有施行期間或因情事變遷而停止適
      用，不生信賴保護問題外，其因公益之必要廢止法規或修
      改內容致人民客觀上具體表現其因信賴而生之實體法上利
      益受損害，應採取合理之補救措施，或訂定過渡期間之條
      款，俾減輕損害，方符憲法保障人民權利之意旨。至經廢
      止或變更之法規有重大明顯違反上位規範情形，或法規（
      如解釋性、裁量性之行政規則）係因主張權益受害者以不
      正當方法或提供不正確資料而發布者，其信賴即不值得保
      護；又純屬願望、期待而未有表現其已生信賴之事實者，
      則欠缺信賴要件，不在保護範圍。」同院釋字第589號解
      釋謂：「法治國原則為憲法之基本原則，首重人民權利之
      維護、法秩序之安定及信賴保護原則之遵守。行政法規公
      布施行後，制定或發布法規之機關依法定程序予以修改或
      廢止時，應兼顧規範對象信賴利益之保護。受規範對象如
      已在因法規施行而產生信賴基礎之存續期間內，對構成信
      賴要件之事實，有客觀上具體表現之行為，且有值得保護
      之利益者，即應受信賴保護原則之保障。至於如何保障其
      信賴利益，究係採取減輕或避免其損害，或避免影響其依
      法所取得法律上地位等方法，則須衡酌法秩序變動所追求
      之政策目的、國家財政負擔能力等公益因素及信賴利益之
      輕重、信賴利益所依據之基礎法規所表現之意義與價值等
      為合理之規定。如信賴利益所依據之基礎法規，其作用不
      僅在保障私人利益之法律地位而已，更具有藉該法律地位
      之保障以實現公益之目的者，則因該基礎法規之變動所涉
      及信賴利益之保護，即應予強化以避免其受損害，俾使該
      基礎法規所欲實現之公益目的，亦得確保。」因此，行政
      法上信賴保護原則之適用，須具備信賴基礎、信賴表現及
      信賴利益值得保護等要件，始足當之。又公權力行使雖涉
      及人民信賴利益而有保護之必要，但基於公益需要，仍非
      不可為一定廢止行為。至於如何保障其信賴利益，究係採
      取減輕或避免其損害，或避免影響其依法所取得法律上地
      位等方法，則須衡酌法秩序變動所追求之政策目的、國家
      財政負擔能力等公益因素及信賴利益之輕重、信賴利益所
      依據之基礎法規所表現之意義與價值等。本件固無行政程
      序法第117條、第119條及第126條等有關信賴保護規定之
      適用，但參酌上開司法院釋字第525號解釋之意旨，信賴
      保護原則攸關憲法上人民權利之保障，公權力行使涉及人
      民信賴利益而有保護之必要者，不限於授益行政處分之撤
      銷或廢止之意旨，故本件是否尚有上開行政程序法第8條
      規定及相關解釋之適用，即非無探究之餘地。經查，非都
      市土地使用分區及編定，係國家依法律所加諸土地使用上
      之管制，具有公益性質，為維護土地應有之使用，防杜他
      人假藉輾轉移轉謀利之流弊，系爭2439號土地自需依原核
      定計畫設置污染防治設備之使用始合於規定。縱原告主張
      係因信賴土地登記，進而購買系爭土地、興建系爭建物並
      建置廠房內之所有設施，花費上千萬元，應受信賴保護。
      惟原告之信賴利益僅屬經濟或金錢上的利益，經濟部工業
      局則基於工業或經濟發展之必要，整體考量勝泰公司提出
      之計畫，而以89年1月11日工中字第560021號函核准勝
      泰公司申請毗連非都市土地系爭2439號土地變更編定為丁
      種建築用地，是依其原核定計畫系爭土地應設置污染防治
      設備使用，屬國家為維護土地應有之使用，以法律所加諸
      土地使用上之管制，顯具公益性，故以原告之經濟、金錢
      的信賴利益與保障公益兩相權衡，並無信賴利益顯然大於
      所欲維護公益之情形。揆諸前揭說明，被告以原處分廢止
      經濟部工業局核發之工業用地證明書之核定，並函請土地
      登記機關恢復原和美鎮○○段2439地號原編定，揆諸上開
      說明，尚難認已違反上開有關信賴保護原則之說明意旨。
（八）末按，土地法第43條固規定：「依本法所為之登記，有絕
      對效力。」然司法院院字第1919號解釋文另謂：「土地法
      第三十六條（按即現行法第43條）所謂登記有絕對效力。
      係為保護第三人起見。將登記事項賦予絕對真實之公信力
      。故第三人信賴登記。而取得土地權利時。不因登記原因
      之無效或撤銷。而被追奪。惟此項規定。並非於保護交易
      安全之必要限度以外剝奪真正之權利。……」顯見，土地
      法第43條僅是在保護交易安全，維護第三人權益，不因登
      記原因之無效或撤銷而被追奪，但並不影響行政機關依各
      該法令所為公權力之行使。本件係勝泰公司未依原核定計
      畫使用，被告依行政程序法第123條第3款規定（被告並主
      張亦有同條第1款之適用），廢止其全部核定擴展計畫並
      恢復原變更前之土地編定，並非追奪原告之所有權或其他
      物權，是本件亦不得遽引土地法第43條規定，主張原處分
      有所違誤。
六、綜上所述，原處分以訴外人勝泰公司在系爭2439號土地興建
    廠房及辦公室使用，並未履行「不得將系爭毗連地移作他用
    」負擔，乃廢止系爭准許函，其認事用法均無違誤，訴願決
    定予以維持，亦無不合。原告仍執前詞，訴請本院判決撤銷
    訴願決定及原處分有關廢止原告所有坐落彰化縣和美鎮○○
    段2439之6地號，面積238平方公尺、同段2439之7地號，面
    積135平方公尺2筆土地經經濟部工業局89年1月11日工（89
    ）中字第560021號函核准勝泰衛材股份有限公司之工業用地
    證明書（核准地號為原和美鎮○○段2439地號，面積4,573
    平方公尺）部分，為無理由，應予駁回。至於原告聲明「被
    告應通知彰化縣和美地政事務所將原告所有坐落彰化縣和美
    鎮○○段2439-6地號面積238平方公尺、同段2439之7地號，
    面積135平方公尺2筆土地登記簿標示部所記載之使用地類別
    回復為丁種建築用地。」部分，係依行政訴訟法第196條第1
    項規定提起，因其訴請本院判決撤銷訴願決定及原處分部分
    為無理由，已如前述，則其此部分主張即乏所據，亦無理由
    ，應併予駁回。
七、本件事證已臻明確，兩造其餘主張及證據經本院審酌後，核
    與本判決所得心證及結果不生影響，毋庸逐一論述，附此敘
    明。
據上論結，本件原告之訴為無理由，爰依行政訴訟法第98條第1
項前段，判決如主文。
中　　華　　民　　國　　100　 年　　11　　月　　10　　日
                    臺中高等行政法院第二庭
                          審判長法  官　王  茂  修
                                法  官　莊  金  昌
                                法  官　劉  錫  賢
以上正本證明與原本無異。
如不服本判決，應於判決送達後20日內向本院提出上訴書狀，其
未表明上訴理由者，應於提起上訴後20日內向本院提出上訴理由
書（須依對造人數附具繕本）；如於本判決宣示或公告後送達前
提起上訴者，應於判決送達後20日內補提上訴理由書（須附繕本
）。未表明上訴理由者，逕以裁定駁回。
中　　華　　民　　國　　100　 年　　11　　月　　10　　日
                                書記官  莊  啟  明